【裁判字號】    91,訴,1122
【裁判日期】    920603
【裁判案由】    商標異議
【裁判全文】
臺北高等行政法院判決                             九十一年度訴字第一一二二號
                              .
    原      告  甲○○
    訴訟代理人  戊○○
    被      告  經濟部智慧財產局
    代  表  人  蔡練生（局長）
    訴訟代理人  己○○
    參  加  人  乙○○○○○○.
    代  表  人  丙○○
    訴訟代理人  丁○○
右當事人間因商標異議事件，原告不服經濟部中華民國九十一年一月二十四日經訴字
第○九一○六一○一五九○號訴願決定，提起行政訴訟，本院判決如左：
    主  文
原告之訴駁回。
訴訟費用由原告負擔。
    事  實
一、事實概要：參加人前於民國（下同）八十九年六月二十一日以「乙○○○○○○
    標章」商標作為其註冊第九三二○三號「中國童子軍標章 (墨色)」商標之聯合
    商標，指定使用於商標法施行細則第四十九條所定商品及服務分類表第十四類之
    胸章、帽徽、紀念章、獎牌、運動獎章商品，向被告申請註冊，經被告審查，准
    列為審定第九四三四三一號聯合商標（下稱系爭聯合商標，圖樣如附圖一所示）
    。嗣原告以系爭聯合商標有違異議審定時商標法第三十七條第三、八款之規定，
    檢具國際童軍徽章（下稱據以異議徽章，圖樣如附圖二所示）對之提出異議，經
    被告審查，於九十年十月二十六日以中台異字第九○○八二二號商標異議審定書
    為關於主張商標法第三十七條第三款規定異議不成立；關於主張商標法第三十七
    條第八款規定異議駁回之處分。原告不服，提起訴願，遭決定駁回，遂提起行政
    訴訟。本院因認本件撤銷訴訟之結果，參加人之權利或法律上利益將受損害，爰
    裁定命其獨立參加被告之訴訟。
二、兩造聲明：
    (一)原告聲明：
      1.原處分及訴願決定均撤銷。
      2.訴訟費用由被告負擔。
    (二)被告聲明（被告經合法通知未於言詞辯論期日到場，據其以前陳述及所提書狀
      內容而為記載）：如主文所示。
三、兩造之爭點：
    1.系爭聯合商標之申請註冊是否有違異議審定時商標法第三十七條第三款之規定
      ？
    2.原告以系爭聯合商標有違異議審定時商標法第三十七條第八款之規定而對之提
      出異議，是否已逾法定期間？
    (一)原告主張：
      1.按相同或近似於紅十字章或其他國內或國際著名組織名稱、徽記、徽章、標
        章者，相同或近似於同一商品習慣上通用標章者，不得申請註冊，商標法第
        三十七條第三及八款定有明文。判斷商標是否相同或近似，應以其足以惹人
        注意之主要部分，異時異地隔離觀察，有無引起混同誤認之虞以為斷，而商
        標在外觀、讀音或觀念上，有一足以產生混同誤認之虞者，即屬近似商標，
        行政法院著有判例。商標圖樣上之圖形相似，有混同誤認之虞者，為外觀近
        似；商標圖樣上之中文或外文與圖形意義相同、商標圖樣上之圖形意義相間
        ，有混同誤認之虞者，為觀念近似。
      2.查系爭聯合商標系以「          」為主加以變化，於左、右兩側附加星星
        符號，再以菱形塊圍成圓圈並於下方以左右交叉打結之方式組成，茲將系爭
        聯合商標違反商標法第三十七條第三、八款之規定分述如後：
        (1)查舉凡世界各國童軍組織之徽章係以「          」為主加以變化，於左
          、右兩側附加星星符號，外緣再以菱形塊圍成圓圈，並於下方以左右交叉
          打結之方式組成，例如薩伊、烏干達、巴哈馬群島、馬爾他、奈及利亞、
          模里西斯、波紮那、巴拉圭、波利維亞、祕魯、喀麥隆、飛枝等國之童軍
          組織徽章（如附圖二所示）即是，而系爭聯合商標與世界各國童軍章相較
          ，除系爭聯合商標及其左右兩側附加星星符號及其外緣之圓圈下方的交叉
          打結方式，整體設計意匠完全相同，實已構成外觀近似，又該系列聯合商
          標亦已成為國際童軍組織之通用標章，我國亦應加以尊重，實無准許個人
          或團體專用之理，始符首揭法條之立法意旨。
        (2)綜上所陳，系爭聯合商標極度近似於國際間童軍組織之通用標章，實已違
          反商標法第三十七條第三及八款之規定。為此，懇請鈞院鑑核，賜如訴之
          聲明之判決，方符法治，以維權益，實感德便。
    (二)被告主張（被告經合法通知，未於言詞辯論期日到場，據其以前陳述及所提書
      狀內容而為記載）：
      1.商標圖樣「相同或近似於紅十字章或其他國內或國際著名組織名稱、徽記、
        徽章、標章者」，不得申請註冊，為本件系爭聯合商標異議審定時商標法第
        三十七條第三款所明定，其立法意旨在對於國內外著名組織標章之尊重，亦
        在避免消費大眾誤認之虞。本件原告固主張系爭聯合商標圖樣與世界各國童
        軍組織徽章構成近似，有違首揭法條之規定；惟查舉凡世界各國童軍組織之
        徽章皆係以一朵三瓣的百合花圖形為基礎，每一個國家再加上該國之識別標
        誌而成為代表該國童子軍對外之識別標識，整體外觀上無論何國皆屬近似，
        我國童軍徽章亦是如此，且本件系爭聯合商標既由我國之「乙○○○○○○
        」所申請，並非由個人或其他非童子軍團體所申請，當不致有使消費者產生
        混淆誤認之虞，自無首揭法條規定之適用。
      2.商標圖樣「相同或近似於同一商品習慣上通用之標章者」，不得申請註冊，
        固為本件商標異議審定時商標法第三十七條第八款所明定。惟「對審定商標
        認有違反本法規定情事者，得於公告期間內，向商標主管機關提出異議。」
        復為同法第四十六條所規定。而對於審定商標得提出異議之公告期間，依同
        法第四十一條第一項規定為自公告之日起三個月。查系爭聯合商標係於九十
        年三月一日獲准審定公告，得對其提出異議之期間末日為九十年五月三十一
        日，而原告於原異議申請書僅書明主張法條為商標法第三十七條第三款，因
        未附理由，經被告通知補正，原告於九十年七月九日除補正原主張之第三十
        七條第三款理由外，並追加同條第八款理由，該款顯已逾越前述得提出異議
        之公告期間，揆諸前開說明，所請應予駁回。
      3.綜上論述，原處分洵無違誤，敬請駁回原告之訴。
    (三)參加人主張：世界童子軍運動組織秘書處已授權參加人在我國申請世界徽之註
      冊。
    理  由
甲、程序方面
    本件被告經受合法通知，未於言詞辯論期日到場，核無行政訴訟法第二百十八條
    準用民事訴訟法第三百八十五條各款所列情形，爰依原告之聲請由其一造辯論而
    為判決。
乙、實體方面
一、按商標圖樣「相同或近似於紅十字章或其他國內或國際著名組織名稱、徽記、徽
    章、標章者」，不得申請註冊，固為本件系爭聯合商標異議審定時商標法第三十
    七條第三款所明定，惟其立法意旨在對於國內外著名組織標章之尊重，亦在避免
    消費大眾誤認之虞。查本件系爭聯合商標圖樣與世界童子軍組織徽章，雖然構成
    近似，惟查系爭聯合商標係由代表我國之「乙○○○○○○」所申請，且其申請
    前業經世界童子軍運動組織秘書處之授權，代表世界童子軍運動組織，以乙○○
    ○○○○名義提出世界徽之註冊及保護，此有該授權證書影本附卷可稽；是系爭
    聯合商標之申請註冊，既係世界童子軍運動組織之授權，自無對該組識不尊重之
    可言，亦不致有使消費者產生混淆誤認之虞，自無首揭法條規定之適用。
二、復按商標圖樣「相同或近似於同一商品習慣上通用之標章者」，不得申請註冊，
    固為本件商標異議審定時商標法第三十七條第八款所明定。惟「對審定商標認有
    違反本法規定情事者，得於公告期間內，向商標主管機關提出異議。」復為同法
    第四十六條所規定。而對於審定商標得提出異議之公告期間，依同法第四十一條
    第一項規定為自公告之日起三個月。查系爭聯合商標係於九十年三月一日獲准審
    定公告，得對其提出異議之期間末日為九十年五月三十一日，而原告於原異議申
    請書僅書明主張法條為商標法第三十七條第三款，因未附理由，經被告通知補正
    ，原告於九十年七月九日除補正原主張之第三十七條第三款理由外，並追加同條
    第八款理由，此有系爭聯合商標之註冊公告、原告之異議申請書、補充異議理由
    書等附原處分卷可稽，足見原告以系爭聯合商標有違審定時商標法第三十七條第
    八款為由，對之提出異議，顯已逾越前述得提出異議之公告期間。
三、基上說明，被告所為「關於主張商標法第三十七條第三款規定異議不成立。關於
    主張商標法第三十七條第八款規定異議駁回」之處分，揆諸首揭法條規定及說明
    ，並無違誤，訴願決定予以維持，亦無不合。原告仍執陳詞，訴請撤銷，為無理
    由，應予駁回。
丙、據上論結，本件原告之訴為無理由，依行政訴訟法第九十八條第三項前段、第二
    百十八條、民事訴訟法第三百八十五條第一項前段，判決如主文。
中      華      民      國    九十二    年      六      月      三      日
                           臺 北 高 等 行 政 法 院  第二庭
                                             審判長 法  官  徐瑞晃
                                                    法  官  吳慧娟
                                                    法  官  李得灶
右為正本係照原本作成。
如不服本判決，應於送達後二十日內向本院提出上訴狀並表明上訴理由，如於本判決
宣示後送達前提起上訴者，應於判決送達後二十日內補提上訴理由書（須按他造人數
附繕本）。
中      華      民      國    九十二    年      六      月      六      日
                                                    書記官  陳清容


司法院資訊處製作；財團法人民間司法改革基金會備份。
